【裁判字號】    98,訴,693
【裁判日期】    980902
【裁判案由】    確認會議決議不存在等
【裁判全文】
臺灣士林地方法院民事判決               98年度訴字第693號
原        告  丙○○
被        告  極上之湯公寓大廈管理委員會
兼法定代理人  丁○○
訴 訟代理 人  甲○○
被        告  林心愉原名林幼.
訴 訟代理 人  戊○○
上列當事人間確認會議決議不存在等事件，本院於98年8 月19日
言詞辯論終結，判決如下：
    主  文
確認被告丁○○於民國九十六年四月十四日所召開之極上之湯公
寓大廈區分所有權人會議決議不存在。
確認被告林心愉與被告極上之湯公寓大廈管理委員會間第三屆管
理委員會主任委員之委任關係不存在。
訴訟費用新臺幣仟元由被告負擔。
    事實及理由
一、原告起訴主張：伊為極上之湯公寓大廈（下稱「系爭社區」
    ）區分所有權人，系爭社區第2 屆管理委員會任期自民國95
    年7 月25日起至96年7 月24日止，被告丁○○並非系爭社區
    第2 屆管理委員，竟於96年4 月14日違法自任召集人召開系
    爭社區第2 屆第2 次臨時區分所有權人會議（下稱「系爭會
    議」），並決議選任被告林心愉（原名林幼祥）及其他人為
    管理委員（下稱「系爭決議」）。系爭決議係由無召集權人
    違法召集而當然無效，被告林心愉自不得被選為被告極上之
    湯公寓大廈管理委員會（下稱「系爭管委會」）第3 屆主任
    委員，其與被告系爭管委會間第3 屆主任委員之委任關係不
    存在等語。並聲明：(一)確認系爭決議不存在。(二)確認被告林
    心愉與被告系爭管委會間第3 屆管理委員會主任委員之委任
    關係不存在。
二、被告系爭管委會、丁○○則以：丁○○確無第2 屆管理委員
    身分，係因被告林心愉之訴訟代理人戊○○及其配偶何淑媛
    以「聲明書」稱已超過區分所有權人總數1/5 請求丁○○召
    開系爭會議，故丁○○擔任系爭會議之召集人確屬不適格，
    召開之系爭會議不合法，系爭會議所為之決議均不存在，系
    爭會議所選出之第2 屆主任委員林心愉與系爭管委會之委任
    關係亦不存在等語，資為抗辯。並聲明：原告之訴駁回。
三、被告乙○○○○○○另以：原告起訴並無即受確認判決之法
    律上利益。又第2 屆管委會確有拒絕或遲未召開區分所有權
    人會議之情事，依臺北市政府法規委員會函釋意旨，伊當可
    依法召集系爭會議，故系爭決議完全合法且有效，原告請求
    顯無理由等語，資為抗辯。並聲明：原告之訴駁回。
四、兩造不爭執之事實：
  (一)系爭社區第2屆管理委員會主任委員為黃素媛，任期自95年7
    月25日至96年7月24日，而丁○○非第2屆管委會管理委員。
  (二)96年4 月14日召開之系爭會議召集人為被告丁○○，該次會
    議決議內容詳如該次會議記錄（本院卷第70至76頁）。
  (三)被告林心愉於系爭會議中經選任為系爭社區第3 屆管理委員
    會主任委員。
五、得心證之理由：
    原告主張被告丁○○召集系爭會議不合法，所為之系爭決議
    因違法無效而不存在，經系爭決議違法選任之系爭管委會管
    理委員被告林心愉，與系爭管委會間第3 屆主任委員之法律
    關係亦不存在等情，為被告所否認，並以前揭情詞置辯。是
    本件爭點即為：(一)原告提起本件訴訟有無確認利益？(二)被告
    丁○○是否有權擔任系爭會議之召集人？(三)被告林心愉與系
    爭管委會間第3屆管理委員會主任委員之委任關係是否存在
    ？茲分述如下：
  (一)原告提起本件訴訟有無確認利益？
    按確認之訴，非原告有即受確認判決之法律上利益者，不得
    提起，民事訴訟法第247 條前段定有明文，而所謂「即受確
    認判決之法律上利益者」，須因法律關係之存否不明確，致
    原告在私法上之地位有受侵害之危險，而此項危險得以對於
    被告之確認判決除去之者，始為存在（最高法院27年上字第
    316 號判例參照）。次按公寓大廈區分所有權人會議，係區
    分所有權人為共同事務及涉及權利義務之有關事項，召集全
    體區分所有權人所舉行之會議，而區分所有權人會議之決議
    ，係多數區分所有權人集合之意思表示而成立之法律行為，
    雖非法律關係之本身，然其所為決議常為多數法律關係之基
    礎（如通過住戶規約及選任委員等事），是該法律關係基礎
    事實存否若生爭執，致公寓大廈區分所有權人之私法上地位
    有受侵害之危險，自應認有提起確認之訴之法律上利益。原
    告主張其為系爭大廈之區分所有權人之一，而系爭會議因係
    由無召集權人之被告丁○○所召集而無效，系爭決議選任被
    告林心愉為第3 屆管理委員會主任委員之委任關係亦不存在
    等情，惟為被告所否認，雖第3 屆管理委員會主任委員之任
    期業已屆滿，惟因其委任關係是否存在，涉及其任內所為之
    法律行為及事實行為之效力及其責任歸屬，導致原告私法上
    之地位有受侵害之危險，非經判決確認，無以除去，是原告
    訴請確認系爭決議不存在，以及被告林心愉與被告系爭管委
    會間第3 屆管理委員會主任委員之委任關係不存在，即有即
    受確認判決之法律上利益。被告林心愉辯稱原告起訴無確認
    利益等語，容有誤會，尚不足採。
  (二)被告丁○○是否有權擔任系爭會議之召集人？
    按公寓大廈管理委員會為人的組織體，區分所有權人會議為
    其最高意思機關，其區分所有權人會議之召集程序或決議方
    法，違反法令或章程時，依公寓大廈管理條例第1條第2項規
    定，固應適用民法第56條第1 項撤銷總會決議之規定，由區
    分所有權人請求法院撤銷區分所有權人會議之決議。惟區分
    所有權人會議，如係由無召集權人所召集而召開，既非公寓
    大廈管理委員會合法成立之意思機關，自不能為有效之決議
    ，且在形式上亦屬不備成立要件之會議，其所為之決議當然
    自始完全無決議之效力，於此情形，即屬依法提起確認該會
    議決議不存在之訴以資救濟之範疇（最高法院92年度臺上字
    第2517號、94年度臺上字第1256號判決參照）。經查：
    1.按區分所有權人會議除第28條規定外，由具區分所有權人
      身分之管理負責人、管理委員會主任委員或管理委員為召
      集人；無管理負責人或管理委員會，或無區分所有權人擔
      任管理負責人、主任委員或管理委員時，由區分所有權人
      互推1人為召集人，公寓大廈管理條例第25條第3項定有明
      文。是須於無管理負責人或管理委員會，或無區分所有權
      人擔任管理負責人、主任委員或管理委員之前提下，始得
      由區分所有權人互推1 人為召集人，召集區分所有權人會
      議。
    2.系爭社區第2 屆管理委員會主任委員為黃素媛，任期自95
      年7 月25日至96年7 月24日，而丁○○並非第2 屆管委會
      管理委員，已如前述，是縱已有半數以上委員辭任，惟仍
      有黃素媛、林景龍、林聯發、郭碧玲、廖國義等5 位委員
      在任，且系爭管委會於96年3 月13日決議訂於96年3 月31
      日召開第3 屆第1 次區分所有權人會議，如因人數不足而
      流會，則訂於96年4 月21日再次召開，並決議由林聯發委
      員擔任區分所有權人會議召集人兼主席等情，有系爭管委
      會會議紀錄影本、開會公告影本、系爭社區第3 屆第2 次
      區分所有權人會議紀錄影本在卷可稽（本院卷第173 至19
      4 頁）。是系爭社區之第2 屆管理委員會仍然存在，且包
      括主任委員及4 位管理委員仍然在任，則揆諸前揭規定及
      說明，即無公寓大廈管理條例第25條第3 項關於由區分所
      有權人互推1 人為區分所有權人會議召集人規定之適用。
      是不具管理委員身分之被告丁○○縱已獲推舉為召集人，
      亦不得擔任系爭會議之召集人，則被告丁○○自任召集人
      所召開之系爭會議，即屬由無召集權人所召集而召開，非
      系爭社區合法成立之意思機關，自不能為有效之決議，且
      在形式上亦屬不備成立要件之會議，其所為之系爭決議，
      要屬自始、當然無效而不存在。從而，原告訴請確認系爭
      決議不存在，為有理由，應予准許。
  (三)被告林心愉與系爭管委會間第3 屆管理委員會主任委員之委
    任關係是否存在？
    被告林心愉係於系爭會議中獲選任為系爭社區第3 屆管理委
    員會主任委員，惟系爭會議所為之系爭決議因係由無召集權
    人所召集而無效，均如前述，則被告系爭管委會與被告林心
    愉間第3 屆管理委員會主任委員之委任關係，亦因系爭決議
    無效而當然不存在，其理至明。從而，原告訴請確認被告系
    爭管委會與被告林心愉間之第3 屆管理委員會主任委員委任
    關係不存在，亦有理由，應予准許。
六、本件訴訟費用額確定為3 千元（即原告預繳之第一審裁判費
    ），並應由被告負擔。故被告應賠償原告所預繳之訴訟費用
    3 千元。
七、本件判決基礎已臻明確，兩造其餘之攻擊防禦方法及訴訟資
    料經本院斟酌後，核與判決不生影響，無一一論述之必要，
    併予敘明。
據上論結，原告之訴為有理由，依民事訴訟法第78條、第85條第
1項前段、第87條第1項，判決如主文。
中    華    民    國    98    年    9     月    2     日
                  民事第二庭  法  官  張國勳
以上正本證明與原本無異。
如對本判決上訴，應於判決送達後20日內向本院提出上訴狀。
中    華    民    國    98    年    9     月    2     日
                              書記官  吳華瑋


司法院資訊處製作；財團法人民間司法改革基金會備份。
